臺灣臺中地方法院刑事判決　　　　　　　　　　　　　　九十三年度自字第五○號
　　自　訴　人　甲○○
　　自訴代理人　黃興木律師
　　　　　　　　黃仕勳律師
　　被　　　告　乙○○
　　　　　　　　丙○○
　　右二人共同
　　選任辯護人　葉涵德律師
右列被告因詐欺案件，經自訴人提起自訴，本院判決如左：
    主  文
乙○○、丙○○均無罪。
    理  由
一、本件自訴意旨略以：被告乙○○於民國九十二年三、四月間，以籌措資金供被告
    丙○○購買機器至大陸作生意為由，陸續持附表一所示之支票及附表二所示之本
    票，向自訴人甲○○借貸現金，總金額達新臺幣（下同）三百十萬元，當自訴人
    質疑附表一所示客票是否能兌現無訛時，被告乙○○竟一再保證這些客票絕對沒
    有問題，並表示牧迪股份有限公司（下稱牧迪公司）尚有三百多萬元之貨品，足
    可作為借貸之擔保，要自訴人無庸擔憂，且被告丙○○也向自訴人表示他對上開
    借款會一併負擔保責任，並在附表二所示本票上背書以示負責，被告二人即以此
    不實言語承諾，使自訴人陷於錯誤，陸續將三百十萬元現金交付予被告乙○○。
    詎料附表一所示之支票屆期竟全部退票，而被告乙○○也逃逸無蹤，待九十二年
    年中，被告丙○○從大陸回臺後，自訴人找被告丙○○與被告乙○○償還借款，
    被告丙○○表示他不知被告乙○○去處，但會以每年償還六十萬元方式，分期還
    清借款，惟至今已近一年，被告丙○○卻只清償約八萬多元借款，根本無還款誠
    意，且於九十三年一月二十一日，自訴人至被告乙○○臺東市老家尋找被告乙○
    ○，竟發現被告乙○○好端端的在家中與家人打麻將，而被告丙○○在現場與人
    喝酒，當自訴人質問被告乙○○為何逃逸，所借貸之款項如何清償時，被告乙○
    ○僅表示待他們賺到錢就會還，被告丙○○則默默不語，而被告乙○○家人則說
    有本事去法院告！至此自訴人始明暸被告乙○○與被告丙○○從一開始即有計劃
    地以借貸為名，並陳稱有足額擔保，讓自訴人誤以為真，交付金錢，以此方式詐
    騙自訴人金錢，以圖自己不法所有，因認被告二人涉犯刑法第三百三十九條第一
    項詐欺取財罪嫌云云。
二、按犯罪事實應依證據認定之，無證據不得認定犯罪事實；又不能證明被告犯罪者
    ，應諭知無罪之判決，刑事訴訟法第一百五十四條第二項、第三百零一條第一項
    ，分別定有明文；而犯罪事實本應依證據認定之，無證據不得推定其犯罪事實，
    所謂認定犯罪事實之證據，係指足以認定被告確有犯罪行為之積極證據而言，該
    項證據自須適合於被告犯罪事實認定，始得採為斷罪資料，與公訴人起訴所憑僅
    需有之合理懷疑而得為起訴之論罪事證有別，又苟未能發現相當證據，或證據不
    足以證明，自不能以推測或擬制之方法，以為裁判基礎，此分別有最高法院二十
    九年度上字第三一○五號及同院四十年度臺上字第八六號判例意旨可資參照。次
    按刑法第三百三十九條第一項之詐欺罪，以意圖為自己或第三人之不法之所有，
    施用詐術使人陷於錯誤而交付財物為犯罪構成要件；如行為人欠缺不法所有之意
    圖或無施用詐術之行為或其所用之方法，不能認為詐術，亦不致使人陷於錯誤，
    即不得以詐欺罪論。故民事債務當事人間，若有未依債務本旨履行給付之情形，
    原因非一，其因不可歸責之事由致無法給付，甚至債之關係成立後，始惡意遲延
    給付，皆有可能，非必出於自始無意給付之詐欺罪一端，故別無積極證據之情形
    ，自難單以被告單純債務不履行之狀態，即推定被告自始即有不法所有之意圖而
    施用詐術。
三、本件自訴人認被告二人涉有刑法第三百三十九條第一項詐欺取財罪嫌，無非是以
    被告乙○○向自訴人以前揭情詞借款，惟事後被告乙○○所交付之支票及本票均
    不獲兌現，被告乙○○又避不見面，被告丙○○向自訴人表示會對借款一併負擔
    保責任，事後亦未盡清償義務等情，為其論罪依據，並提出附表一所示之支票影
    本九紙（含退票理由單九紙）、附表二所示之本票影本二紙、牧迪公司基本資料
    查詢一紙為證。訊據被告乙○○、丙○○二人堅詞否認有何所訴詐欺犯行，被告
    乙○○陳稱：伊跟自訴人認識七、八年，從九十一年二月份起，以案外人藍水辰
    交給伊的客票向自訴人借幾十萬至一百萬元，都有兌現，但是到去年三月份至五
    月份，藍水辰的票就開始跳票，去年的時候伊有跟自訴人說過牧迪公司有一百多
    萬元的貨，但伊並沒有特別強調這些票絕對沒有問題，伊沒有詐欺的意圖等語；
    被告丙○○則陳稱：被告乙○○向自訴人借錢的事，伊完全不知情，伊根本沒有
    看過附表一所示之支票，關於附表二所示之本票是因為事發後，自訴人去伊公司
    找被告乙○○，並要伊出面背書才願意放過被告乙○○，因伊與被告乙○○以前
    曾同居生下一個小孩，所以伊願意幫被告乙○○背書等語。
四、按當事人得聲請法院調查證據，而法院為發見真實，亦得依職權調查證據，但限
    於維護公平正義或對被告之利益有重大關係之事項為限，修正刑事訴訟法第一百
    六十三條第一、二項定有明文。故法院固得依職權調查證據，但並無蒐集證據之
    義務。蒐集證據乃檢察官或自訴人之職責，事實審法院應以調查證據為其主要職
    責，其調查之範圍，亦以審判中所存在之一切證據為限，案內不存在之證據，即
    不得責令法院為發現真實，應依職權從各方面蒐集證據 (最高法院九十一年度臺
    上字第五八四六號判決意旨參照）。經查：
  (一)自訴人指述被告乙○○曾向其保證附表一所示之支票不會跳票，但附表一所示支
    票事後均不獲兌現等情，而認被告乙○○施用詐術，惟被告乙○○陳稱：附表一
    所示支票係伊從藍水辰處拿到的，均有徵信，銀行說票信良好等語，則被告乙○
    ○是否知悉附表一所示支票屆期將不獲兌現，為本案重要爭點所在，自應由自訴
    人蒐集證據加以證明。雖自訴代理人主張依臺灣票據交換所臺中市分所九十三年
    五月十日臺票中字第九三○五二八號函附資料，附表一所示支票首次退票日期均
    早於票載發票日一至三個月（詳如附表一所示），且自訴人陳稱從九十二年三至
    五月間，被告乙○○開始用支票向伊借錢，借錢的時間，差不多在票載日期到期
    日前二、三天借的（參見本院刑事卷宗第二○九頁），因認被告乙○○事先已知
    悉各支票有退票記錄，仍交付各該支票予自訴人作為借貸保證，顯有詐欺意圖，
    惟被告乙○○對此則陳稱：伊拿附表一所示之支票給自訴人，時間大約是票載發
    票日前一個半月至二個月的時間，伊是從藍水辰處拿到票後就馬上轉交自訴人，
    謝朝松的票是在九十一年十二月份拿到的，宏暢興業的二張票是在九十二年二月
    份拿到的等語（參見本院刑事卷宗第二四五、二四八頁），依被告前開所言，均
    係在附表一所示支票首次退票日期前即已交付予自訴人，當徵信時，各支票之票
    信自然良好，則自訴人與被告雙方各說各話，何者為真，揆諸前揭判決意旨，應
    由自訴人再提出其他證據以實其說。惟自訴人又於本院審理時改稱：自從九十二
    年三月份被告開始跳票，被告乙○○是開票來向伊換跳票（參見本院刑事卷宗第
    二三六頁），顯與自訴狀所述及先前自訴人於本院審理時稱：被告乙○○第一次
    借錢是在九十一年左右，但沒有開票，只有口頭講，但都有還錢，從九十二年三
    至五月被告開始用支票向伊借錢，伊沒有拿利息（參見本院刑事卷宗第二○九頁
    ）不符，則附表一所示支票究係是以票借錢或以票換票，自訴人前後供述不一，
    且自訴人又未能明確說明附表一所示支票何者係借錢，何者是換票，最後一次借
    錢時間為何時（參見本院刑事卷宗第二四六、二四七頁），自訴人既未能提供確
    切時間供本院參酌，本院自無法以被告乙○○確實之借貸時間與交付支票時間、
    首次退票日期，來綜合判斷被告乙○○是否有不法所有之意圖，是自訴人未能就
    本案此一重大爭點提出積極證據加以佐證，自不能單憑自訴人片面指述即遽為被
    告不利之論斷。
  (二)證人丁○○即自訴人友人於本院審理時證稱：九十二年二至四月，伊到自訴人家
    中看到自訴人每次拿好幾疊十萬元鈔票交給被告乙○○，被告乙○○有拿票給自
    訴人，被告乙○○有說這是絕對不會跳票，沒有問題等語（參見本院刑事卷宗第
    一八七頁），惟自訴人既無法明確證明被告乙○○交付附表一所示支票時已知該
    支票票信不佳，業如前述，縱被告乙○○有向自訴人保證支票不會跳票，亦僅係
    被告乙○○對所收客票之票信有所誤認，尚難直接推認被告乙○○以此方式對自
    訴人施用詐術。又自訴人指稱：被告乙○○表示牧迪公司尚有三百多萬元貨品可
    供擔保等語，惟被告乙○○陳稱：伊說工廠庫存有一百多萬元的貨，如果賣掉的
    話可以清償等語（參見本院刑事卷宗第二四三頁），則自訴人又與被告乙○○所
    述相左，在別無其他積極證據證明情況下，亦不得僅以自訴人之指述為被告乙○
    ○不利之認定。
  (三)自訴人本院審理時陳稱：被告乙○○於九十一年左右開始向借錢，那時候被告乙
    ○○有借有還，從九十二年三至五月開始用支票向伊借錢，被告乙○○說是公司
    的客票，借錢要給被告丙○○買機器、材料用，被告乙○○說如果沒有借錢給她
    ，公司就無法經營等語（參見本院刑事卷宗第二○一、二○九頁），可見自訴人
    係基於被告乙○○之前債信良好，信任被告乙○○應有還款能力及意願，始決意
    借款予被告乙○○，且被告乙○○既坦然告知自訴人借不到錢公司無法經營，則
    自訴人對被告乙○○當時經濟狀況不佳，亦當有所認識，猶仍借款予被告乙○○
    ，顯係評估過受償風險後所為之決定，被告乙○○並無使自訴人陷於錯誤之餘地
    ，更無行使詐術可言；又觀諸被告乙○○先前向自訴人借款，均有借有還，此亦
    為自訴人所是認，顯見被告乙○○係因之後經濟發生因難才未繼續償還借款，是
    尚難僅以此債信違反之積極客觀事態，推定被告乙○○自始有詐欺取財之犯意。
  (四)自訴代理人指稱：被告丙○○與被告乙○○同居在一起，被告乙○○向自訴人借
    錢目的係供被告丙○○投資之用，被告丙○○就此借貸無不知之理，且事後被告
    丙○○就被告乙○○積欠自訴人之款項，也向自訴人表達他會負責，並於被告乙
    ○○所開立交付與自訴人之本票上背書，金額達一百四十萬元，在在可見被告丙
    ○○與被告乙○○過從甚密，就被告乙○○向自訴人詐稱各票據之債信良好，不
    會跳票，使自訴人陷於錯誤而將款項交付等行徑，被告丙○○應知悉，加以借錢
    目的係供被告丙○○投資之用等情綜合研判，被告丙○○與被告乙○○二人就本
    案對自訴人詐欺犯行，應有意聯絡及行為分擔等語。然被告丙○○辯稱：被告乙
    ○○錢那裏來的伊不知道，但伊有向他拿幾千元至一萬元到大陸去當生活費用，
    伊沒有拿被告乙○○的錢去做生意等語（參見本院刑事卷宗第二四四頁），且被
    告乙○○陳稱：伊向自訴人說公司要週轉用，其中一、二次是提到被告丙○○到
    大陸去作加工，需要錢，實際上這些錢，只有幾萬元用在被告丙○○去大陸的等
    語（參見本院刑事卷宗第二四四頁），則除自訴人指述被告乙○○借錢目的係供
    被告丙○○投資之用云云外，尚乏其他積極證據以實其說。且自訴人亦稱：被告
    丙○○未親自向伊借錢等語（參見本院刑事卷宗第二一○頁），證人丁○○於本
    院審理時證稱：伊在借貸現場沒有看過被告丙○○等語（參見本院刑事卷宗第一
    九○頁），自訴人既無其他證據證明被告丙○○為實際借款人，則要難以前開推
    測方式而認被告乙○○向自訴人借錢係為供被告丙○○投資之用，而認被告二人
    間有犯意聯絡，又縱被告乙○○向自訴人借錢係為供被告丙○○投資之用，惟被
    告丙○○是否知悉此筆金錢來源，亦乏其他積極證據相佐，是自訴代理人認被告
    二人過從甚密，必有犯意聯絡及行為分擔云云，實嫌速斷。至被告丙○○事後在
    附表二所示之本票上背書，僅為民事上債務保證行為而已，被告丙○○並未再從
    自訴人處取得任何款項，與刑法詐欺罪施用詐術使人交付財物之構成要件不符，
    且被告丙○○並無避不見面情事，亦有陸續還款予自訴人，縱被告丙○○事後未
    能完全清償，亦係民事上債務不履行之問題，與刑事詐欺行為無涉。
  (五)復觀諸被告乙○○於九十二年五月份支票跳票後，還留在工廠上班，六月份尚開
    立附表二所示本票予自訴人，顯無立刻避不見面之情，故無法因被告乙○○事後
    至臺東避債，即謂被告乙○○自始有不法所有之意圖；又自訴人陳稱至臺東向被
    告乙○○要債時，被告乙○○僅表示待賺到錢就會還，被告丙○○則默默不語等
    情，亦難直接推論被告二人自始有借錢不還之意，至自訴人稱被告乙○○家人說
    有本事去法院告等情，無其他證據可資佐證，縱有此事，亦非被告二人所為，要
    難以被告乙○○家人之態度，來認定被告二人主觀之犯意。
  (六)綜上，自訴人未能具體證明被告二人自始主觀上有不法意圖，又依卷證顯示之客
    觀情境，尚難認被告二人有施用詐術及自訴人陷於錯誤之情事，即與刑法詐欺罪
    之構成要件不符，本件應屬民事糾葛，尚難以刑法詐欺罪相繩。此外，本院復查
    無其他積極證據，足資證明被告有何自訴人所指詐欺之犯行，本件不能證明被告
    二人犯罪，揆諸前開法條規定及判例意旨，自應諭知被告二人無罪之判決。
據上論斷，應依刑事訴訟法第三百四十三條、第三百零一條第一項，判決如主文。
中      華      民      國      九十三      年      八    月    十二    日
                                    臺灣臺中地方法院刑事第三庭
                                        審判長法  官 劉錫賢
                                              法  官 黃松竹
                                              法  官 黃裕仁
右正本證明與原本無異。
如不服本判決，應於判決送達後十日內向本院提出上訴狀，上訴於臺灣高等法院臺中
分院( 須附繕本 )。
                                              書記官
中      華      民      國      九十三      年      八    月    十二    日
附表一
┌──┬────┬────┬─────┬────┬──────┬────┐
│編號│發票人  │發 票 日│ 金    額 │支票號碼│付   款   人│帳    號│
│    │        ├────┤ (新臺幣）│        │            │        │
│    │        │該支票帳│          │        │            │        │
│    │        │戶首次退│          │        │            │        │
│    │        │票日    │          │        │            │        │
├──┼────┼────┼─────┼────┼──────┼────┤
│ 一 │謝朝松  │92.03.30│35000元   │CM571111│臺中市第二信│000000-0│
│    │        ├────┤          │7       │用合作社南屯│        │
│    │        │92.01.22│          │        │分社        │        │
├──┼────┼────┼─────┼────┼──────┼────┤
│ 二 │宏鋕有限│92.05.24│184600元  │CRA07476│臺灣土地銀行│00000000│
│    │公司    ├────┤          │26│北臺中分行  │7       │
│    │        │92.05.15│          │        │            │        │
├──┼────┼────┼─────┼────┼──────┼────┤
│ 三 │斯捷美實│92.03.20│243600元  │AP036840│臺灣中小企銀│00000000│
│    │業有限公├────┤          │0       │東臺南分行  │6       │
│    │司      │92.03.06│          │        │            │        │
├──┼────┼────┼─────┼────┼──────┼────┤
│ 四 │范玉景  │92.05.25│294600元  │FA014162│湖內鄉農會信│00000000│
│    │        ├────┤          │4       │用部        │0       │
│    │        │92.03.25│          │        │            │        │
├──┼────┼────┼─────┼────┼──────┼────┤
│ 五 │宏暢興業│92.05.30│382400元  │RA012216│第一商業銀行│030131  │
│    │有限公司├────┤          │1       │斗六分行    │        │
│    │        │92.03.10│          │        │            │        │
├──┼────┼────┼─────┼────┼──────┼────┤
│ 六 │駿展實業│92.04.10│354000元  │AE494648│臺灣銀行新莊│16252   │
│    │有限公司├────┤          │        │分行        │        │
│    │        │92.02.17│          │        │            │        │
├──┼────┼────┼─────┼────┼──────┼────┤
│ 七 │宏暢興業│92.04.30│425000元  │RA122155│第一商業銀行│030131  │
│    │有限公司├────┤          │        │斗六分行    │        │
│    │        │92.03.10│          │        │            │        │
├──┼────┼────┼─────┼────┼──────┼────┤
│ 八 │藍水辰  │92.05.13│364600元  │EB019560│臺灣土地銀行│00000000│
│    │        ├────┤          │        │南新莊分行  │4       │
│    │        │92.04.14│          │        │            │        │
├──┼────┼────┼─────┼────┼──────┼────┤
│ 九 │夏秋民  │92.03.31│315400元  │PA116339│彰化商業銀行│00000000│
│    │        ├────┤          │1       │南屯分行    │0       │
│    │        │92.02.20│          │        │            │        │
│    │        │        │          │        │            │        │
└──┴────┴────┴─────┴────┴──────┴────┘
附表二
┌───┬─────┬──────┬─────┬──────┬─────┐
│ 編號 │  發票日  │票 面 金 額 │到  期  日│票據號碼    │背書人    │
│      │（年月日）│（新臺幣）  │          │            │          │
├───┼─────┼──────┼─────┼──────┼─────┤
│  一  │92.06.23  │200000元    │92.09.30  │一六五一○一│丙○○    │
├───┼─────┼──────┼─────┼──────┼─────┤
│  二  │92.06.23  │300000元    │92.12.30  │一六五一○二│丙○○    │
└───┴─────┴──────┴─────┴──────┴─────┘
